【裁判字號】    90,簡上,394
【裁判日期】    901011
【裁判案由】    清償借款
【裁判全文】
臺灣臺北地方法院民事判決  九十年度簡上字第三九四號
    上  訴  人  乙○○
    法定代理人  丙○○
    訴訟代理人  甲○○
右當事人間請求清償借款事件，上訴人對於中華民國九十年五月二十五日本院臺北簡
易庭九十年度北簡字第五八二二號第一審判決提起上訴，本院判決如左：
    主      文
上訴駁回。
第二審訴訟費用由上訴人負擔。
    事      實
甲、上訴人方面：
壹、聲明：
  (一)原判決廢棄。
  (二)駁回被上訴人第一審之訴。
貳、陳述：
    除與原審判決書所載者相同茲予引用外，補稱：
一、按債權人拋棄為其債權擔保之物權者，保證人就債權所拋棄權利之限度內，免其
    責任，民法第七百五十一條著有明文。蓋此規定之立法理由，在於債權人既得就
    擔保物優先取償，乃其竟拋棄之，則不啻加重保證人之負擔，故特規定於此情形
    ，於該拋棄之限度內，應使保證人同免其責，以保護其利益。而所謂債權人之拋
    棄，明示其意者，固不待言，若依債權人之舉動或其他情事，足以間接推知其效
    果意思者，屬於默示之表示，亦應包含在內。
二、本件被上訴人就系爭債權原已行使抵押權，就主債務人田志遠之擔保物請求優先
    受償，而該擔保物嗣後拍賣價格，扣除相關稅費及執行費用，亦足使被上訴人之
    債權全數受償。惟嗣執行法院製作分配表時，未將系爭債權列入，而被上訴人並
    未依法異議，逕以執行法院所制作分配表所載金額受償，此均為被上訴人所不否
    認，亦經原審認定屬實。按存於不動產上之抵押權及其他優先受償權，因拍賣而
    消滅。債權人或債務人對於分配表所載各債權人之債權或分配金額有不同意見者
    ，應於分配期日一日前，向執行法院提出書狀，聲明異議。異議未依前項規定終
    結者，應就無異議之部分先為分配。強制執行法第九十八條第三項、第三十九條
    第一項及第四十條第二項著有明文。被上訴人為金融機構，放款業務為其主要業
    務，因帳款之催收處理而對上開法定執行程序極為熟稔，自不待言。被上訴人既
    明知其抵押權將因拍賣程序而消滅，且其可對系爭債權未列入分配依法異議，尤
    其，異議後亦必能全額受償，乃其竟不對分配表為異議，且於依原分配表所載金
    額分配債權時，又未向執行法院為任何異議或保留之表示，則依此行為應可認定
    其係以默示之方式，拋棄其就本件系爭債權之抵押權擔保，應已符合民法第七百
    五十一條之規定，要勿庸疑。
三、再者，最高法院五十三年臺上字第六四五號判決意旨謂「將價值八十四萬零四百
    六十六元五角以上之質物，只以十八萬六十九百十五元變賣，拋棄質物價值在六
    十五萬二十五百五十一元五角以上，業已超過被上訴人保證之金額。被上訴人抗
    辯上訴人經已拋棄質權，被上訴人自應免其保證責任，核諸民法第七百五十一條
    之規定，尚非不可採取。」。同理，本件原擔保物本足使被上訴人失對擔保物取
    償之權利，發生失權效果，形同拋棄該部分之擔保物權，依前開判決意旨，應認
    上訴人之保證責任業已免除。
四、退萬步言，縱認被上訴人並非故意不為上開異議，但執行法院所為分配表通知之
    內容，事關債權人之權益甚鉅，法律上復有異議之制度，使債權人得對其內容表
    示意見，乃被上訴人竟毫不在意，未予詳查，則至少亦屬重大過失而致其擔保物
    權消滅。參酌法國民法第二０三二條及日本民法第五０四條之規定，此種情形均
    應構成保證人之免責原因。我國大理院十一年上字第九號判例，亦作相同之解釋
    ，認為「債權人因故意過失喪失擔保物權時，保證人於其限度內免責」。另最高
    法院五十三年臺上字第三四三六號判決意旨明示「被上訴人喪失質物之占有，係
    由於出質人之盜取，既非因被上訴人未盡善良管理之方法而致質物滅失，即與債
    權人拋棄質物之情形有別，自無民法第七百五十一條之適用」，依此意旨之反面
    解釋，倘質物之滅失係因質權人未盡善良管理之方法所致者，即應與拋棄質物之
    情形相同，而有民法第七百五十一條規定之適用。本件被上訴人因其重大過失，
    怠於行使其異議權，致系爭債權之擔保物權消滅，上訴殊應免除保證人之責任，
    始屬合理。
五、末查，保證契約之簽訂前，保證人必然對其契約責任之風險損益有所評估，而所
    保證之債權是否同時有擔保物作為擔保？其擔保物之價值若干？則事關保證人權
    益甚鉅，是風險評估之重要考量因素。民法第七百五十一條所以規定債權人拋棄
    其擔保物權時，保證人於拋棄範圍內免其責任及最高法院四十四年臺上字第六五
    九號判例意旨，認為債權人同意更換擔保品者，即屬拋棄其擔保物權，均係因為
    債權人拋棄或更換擔保品之行為，對保證人原始評估風險損益之因素發生變更，
    此一變更並非保證人當初所得預見之情形，若仍由保證人承擔其後果，則顯非事
    理之平。質言之，保證人若因自身同意負擔保證責任之初，對主債務人資力、誠
    信、或擔保物之價值認識有誤，致最終遭債權人追究保證責任，此固無抗辯餘地
    。但若係因債權人一方之故意或重大過失而使其擔保物權消滅，卻仍由保證人負
    擔此一不利益之結果，顯與民法第七百五十一條之立法意旨不符。本件系爭債權
    原有擔保物可供求償，但卻因被上訴人默示之故意或重大過失而喪失該擔保物權
    ，其不利益當然應由被上訴人自行承擔，始屬合理，原判決未予詳查，反將此責
    任歸諸上訴人，而未審酌民法第七百五十一條之立法意旨，殊有違誤。
乙、被上訴人方面：
壹、聲明：
    駁回上訴。
貳、陳述：
    除與原審判決書所載者相同茲予引用外，補稱：
    被上訴人確已依法呈報債權，並無拋棄為其債權擔保之物權。
    理      由
一、按債權人以各連帶債務人為共同被告提起給付之訴，共同被告中之一人對於第一
    審命其連帶給付之判決提起上訴者，倘其提出非基於其個人關係之抗辯為有理由
    ，其訴訟標的對於共同被告之各人即屬必須合一確定，依民事訴訟法第五十六條
    第一項第一款規定，其上訴之效力及於未提起上訴之其他共同被告，最高法院八
    十六年臺上字第三五二四號著有判決可資參照。本件上訴人係以被上訴人拋棄為
    其債權擔保之物權為由，主張依民法第七百五十一條規定，保證人得免除保證責
    任，而基於其個人關係之抗辯提起上訴，揆諸前揭判例意旨諭示，上訴人上訴之
    效力尚不及於原審共同被告田志遠，合先敘明。
二、被上訴人起訴主張：田志遠以上訴人為連帶保證人，於民國八十七年一月十九日
    ，向被上訴人借得新臺幣（下同）二十八萬元，約定借款利率為年息百分之八點
    九機動計算，並自八十七年一月十九日起至九十二年一月十九日止分期清償，遲
    延履行給付本金或利息時，除仍按上開利率計息外，逾期在六個月以內償還者，
    按照上開利率百分之十加付違約金，逾期超過六個月者，其超過六個月部份，加
    倍計付，並約定如有停止付款或拒絕承兌或付款者，或任何一宗債務不依約清償
    本金或付息者，債務視為全部到期。詎田志遠僅繳息至八十九年十一月十五日，
    依上開約定，其債務應視同全部到期，尚欠被上訴人本金十五萬零七百三十一元
    ，屢經催償，均未獲置理，本利迄未清償，為此提起本件訴訟等語。
二、上訴人則以：上開借款債務，業經設定抵押權之擔保，雖被上訴人於上開抵押權
    實行時曾申報本件債權參與分配，惟被上訴人於執行法院製作之分配表漏列系爭
    債權時，竟未依法聲明異議，逕以執行法院所制作分配表所載金額受償，顯已拋
    棄為其債權擔保之物權，依民法第七百五十一條規定，上訴人於被上訴人拋棄權
    利之限度內，免其責任等語資為抗辯。
三、本件被上訴人主張田志遠以上訴人為連帶保證人，於八十七年一月十九日，向被
    上訴人借得二十八萬元，約定借款利率為年息百分之八點九機動計算，並自八十
    七年一月十九日起至九十二年一月十九日止分期清償，遲延履行給付本金或利息
    時，除仍按上開利率計息外，逾期在六個月以內償還者，按照上開利率百分之十
    加付違約金，逾期超過六個月者，其超過六個月部份，加倍計付，並約定如有停
    止付款或拒絕承兌或付款者，或任何一宗債務不依約清償本金或付息者，債務視
    為全部到期。詎田志遠僅繳息至八十九年十一月十五日，依上開約定，其債務應
    視同全部到期，尚欠被上訴人本金十五萬零七百三十一元之事實，已據被上訴人
    提出借據、約定書、繳款歷史交易查詢表等件為證，且為上訴人所不爭，被上訴
    人此部分事實，應堪信為真實。
四、又被上訴人主張上訴人為系爭借款之連帶保證人，就田志遠積欠之上開借款應負
    連帶清償之責，則為上訴人所否認，並以前揭情詞置辯，經查：
  (一)按債權人拋棄為其債權擔保之物權者，保證人就債權人所拋棄權利之限度內，免
    其責任，民法第七百五十一條固定有明文。又不動產物權依法律行為而取得、設
    定、喪失及變更者，非經登記不生效力，民法第七百五十八條亦有明定。亦即不
    動產物權之拋棄，除有拋棄之意思表示外，尚須踐行法定登記方式，始生效力。
    被上訴人既未明白表示拋棄抵押權，亦未辦理塗銷抵押權登記手續，自難認已生
    拋棄抵押權之效力，最高法院八十七年臺上字第一四六九號著有判決意旨可資參
    照。本件借款債務，業經設定抵押權之擔保，被上訴人雖於上開抵押權實行時申
    報本件債權參與分配，惟嗣執行法院製作之分配表漏列系爭債權時，被上訴人並
    未依法聲明異議，逕以執行法院所制作分配表所載金額受償，固為兩造所不爭，
    且有本院民事執行處九十年二月五日北院文八十九年民執新字第八三二五號通知
    暨分配表在卷可憑，惟被上訴人既未明白表示拋棄上開抵押權，且積極於上開抵
    押權實行時申報本件債權參與分配，顯見被上訴人並無拋棄上開抵押權之意思，
    揆諸前揭判決意旨諭示，自難認本件已生拋棄抵押權之效力，上訴人主張：被上
    訴人係以默示之方式拋棄上開抵押權，應已符合民法第七百五十一條規定等語，
    尚非可採。
  (二)次按連帶保證人應與主債務人負同一清償責任，債權人對於主債務人就實行擔保
    物權受償，或起訴請求保證人清償，既得擇一行使，則對於與主債務人負同一清
    償責任之連帶保證人，自亦得擇一請求（最高法院六十九年臺上字第一九二四號
    判例意旨參照），是債務關係如於設定擔保物權外，並有連帶保證人者，債權人
    擬就擔保物拍賣充償或逕請求連帶保證人清償，即有自由選擇之權，保證人並無
    要求債權人先就擔保物拍賣充償之權利。本件被上訴人並未拋棄上開抵押權，已
    如前述，而上訴人為系爭借款之連帶保證人，應與主債務人田志遠負同一清償責
    任，復為上訴人所不爭，依前揭說明，被上訴人擬實行上開抵押權充償或逕請求
    上訴人清償，即有自由選擇之權，於此情形，被上訴人未就上開分配表聲明異議
    ，而逕請求上訴人清償上開債務，即難認被上訴人關於系爭擔保物權之消滅有何
    故意或重大過失之可言，上訴人主張：本件係因被上訴人之故意或重大過失，致
    系爭債權之擔保物權消滅，自有民法第七百五十一條規定之適用等語，亦不足採
    。
五、綜上所述，本件既無民法第七百五十一條之適用，上訴人之保證責任即未經免除
    ，則被上訴人依連帶保證之法律關係，請求上訴人給付十五萬零七百三十一元，
    及自八十九年十一月十六日起至清償之日止，按年利率百分之八點七計算之利息
    ，並自八十九年十二月十七日起至清償日止，逾期在六個月以內者，按上開利率
    百分之十，逾期六個月以上者，其超過六個月之部分，按上開利率百分之二十計
    算之違約金，為有理由，應予准許，原審同此認定判命上訴人如數給付，於法並
    無不合。上訴意旨指摘原判決不當，求予廢棄改判，為無理由，應予駁回。
六、本案事證已臻明確，兩造其餘攻擊防禦方法及所提證據，核與本件判決結果不生
    影響，爰不一一另行論述，附此敘明。
七、據上論結，本件上訴為無理由，依民事訴訟法第四百三十六條之一第三項、第四
    百四十九條第一項、第七十八條，判決如主文。
中      華      民      國    九十      年      十      月     十一     日
                              民事第六庭審判長法官  鄭純惠
                                              法官  劉坤典
                                              法官  陳秀貞
右為正本係照原本作成
本判決不得上訴
中      華      民      國    九十      年      十      月     十二     日
~B法院書記官  林秀妙


司法院資訊處製作；財團法人民間司法改革基金會備份。
